【裁判字號】    98,簡上,228
【裁判日期】    981113
【裁判案由】    債務人異議之訴
【裁判全文】
臺灣高雄地方法院民事判決             98年度簡上字第228號
上  訴  人  丙○○
            丁○○
被上 訴 人  臺灣新光商業銀行股份有限公司
                      27、28、30樓
法定代理人  甲○○
訴訟代理人  乙○○
上當事人間債務人異議之訴事件，上訴人不服民國98年6 月1 日
本院98年度雄簡字第1777號第一審判決提起上訴，本院於民國98
年10月29日言詞辯論終結，判決如下：
    主  文
上訴駁回。
第二審訴訟費用由上訴人負擔。
    事實及理由
一、上訴人主張：本件被上訴人以上訴人積欠票款為由，持本院
    民國96年度執字第28233 號債權憑證（下稱系爭債權憑證）
    於98年3 月3 日向本院聲請強制執行上訴人之存款、薪資、
    勞務報酬及獎金等（下稱系爭強制執行程序），惟依上開債
    權憑證記載，系爭強制執行程序之執行名義為本院94年度票
    字第25722 號本票裁定（下稱系爭本票裁定），被上訴人既
    依票據債權請求，其週年利率應為6 ％，而非17.5％，且
    17.5％之利息過高。此外，上訴人原來係向誠泰商業銀行股
    份有限公司（下稱誠泰銀行）借款，但嗣後債權轉讓與臺灣
    新光商業銀行股份有限公司（下稱新光銀行）即被上訴人，
    並未依法通知上訴人，導致無法繳款，程序顯有違法，不得
    執以聲請強制執行。為此爰依強制執行法第14條之規定，於
    系爭強制執行程序終結前，提起本件債務人異議之訴等語，
    並於原審聲明：(一)確認系爭債權憑證及系爭本票裁定所示之
    債權不存在；(二)系爭強制執行程序事件所為之執行程序應予
    撤銷；(三)如系爭強制執行程序終結，被上訴人應返還上訴人
    新臺幣（下同）12萬7,249 元。及自94年8 月22日起至清償
    日止，按週年利率17.5％計算之利息，與程序費用1,000 元
    及執行費用，並自受領之日起按週年利率5 ％計算之利息。
二、被上訴人則以：被上訴人執上訴人於94年2 月22日為共同發
    票人，所簽發面額25萬元之本票（下稱系爭本票），因上訴
    人自94年8 月22日起即未依約攤還本息，被上訴人乃向本院
    聲請本票強制執行，經本院以94年度票字第25722 號民事確
    定裁定予以准許。嗣上訴人復自95年10月22日未依約攤還本
    息，被上訴人乃執系爭本票確定裁定聲請本院以96年度執字
    第28233 號強制執行程序予以執行，因查無上訴人可供執行
    之標的，經本院於96年3 月27日核發系爭債權憑證。其後被
    上訴人再於98年3 月3 日執前揭債權憑證聲請本院以98年度
    司執字第22482 號強制事件就上訴人任職於第三人處之薪資
    予以扣押。依系爭本票之約定，利息為按年利率17.5％固定
    計算，並無過高。另被上訴人原名為誠泰銀行，乃94年12月
    31日合併新光銀行後，再由誠泰銀行更名為新光銀行，系爭
    本票債權並無讓與之情形，上訴人使用原來之繳款帳號及存
    摺均可繳款，本來就有履約之義務等語，資為抗辯。
三、原審經審理結果，為上訴人全部敗訴之判決。上訴人就原判
    決不服，提起上訴，並於本院聲明：(一)原判決廢棄。(二)確認
    本院96年度執字第28233 號債權憑證及94年度票字第 25722
    號本票裁定所稱「債務人於民國94年2 月22日共同簽發之本
    票，內載憑票交付債權人新臺幣25萬元，其中新臺幣21萬
    6,830 元，及自民國94年8 月22日起至清償日止，按年息
    17.5％計算之利息，得為強制執行。程序費用新臺幣1,000
    元由債務人負擔」之債權不存在。(三)本院98年度司執字第22
    428 號強制執行程序應予撤銷。(四)如前開第(三)項執行程序終
    結時，被上訴人應返還上訴人12萬7,249 元，及自94年8 月
    22日起至清償日止，按年息17.5％計算之利息，與程序費用
    1,000 元、執行費用，並自受領之日起，按年息5 ％計算之
    利息。被上訴人則於本院聲明：上訴駁回。
四、兩造不爭執事項：
  (一)被上訴人執有上訴人所共同簽發面額25萬元、發票日94 年2
    月22日、利率為年息17.5％ 之系爭本票。
  (二)被上訴人於94年10月28日聲請本票裁定強制執行，經本院於
    94年11月4 日以94年度票字第25722 號裁定准許強制執行，
    該裁定於95年3 月23日確定。
  (三)被上訴人於98年3 月3 日執本院96年度執字第28233 號債權
    憑證，聲請本院以98年度司執字第22428 號強制執行程序予
    以強制執行，現執行程序尚未終結。
  (四)上訴人就系爭本票債權尚積欠被上訴人本金餘額12萬7,249
    元。
五、本件之爭點：
  (一)誠泰銀行有無將系爭本票債權讓與被上訴人？是否應依法通
    知上訴人？
  (二)上訴人就系爭本票債務，是否應負擔自95年10月22日起至清
    償日止，按年息5 ％計算之利息？
  (三)系爭本票約定利率為年息17.5％，是否過高？系爭強制執行
    程序有關利息請求部分是否應僅以年息6 ％計算？
六、本院之判斷：
  (一)誠泰銀行有無將系爭本票債權讓與被上訴人？是否應依法通
    知上訴人？
    1.按「債權之讓與，非經讓與人或受讓人通知債務人，對於
      債務人不生效力。但法律另有規定者，不在此限。」民法
      第297 條第1 項定有明文。所謂債權讓與，係指不變更債
      之同一性，由債權人將其移轉與相對人之準物權契約，故
      讓與人與受讓人分別為二個獨立之權利主體。因債之權利
      主體發生變動，此項讓與之事實，非必為債務人或第三人
      所知悉，為避免債務人誤為清償，因而蒙受不測之損害，
      乃特設此項保護規定。次按公司合併者，係指二個以上之
      公司，訂立合併契約，依公司法之規定免經清算程序，歸
      併成一個公司之行為，其原有之一以上公司從而消滅，而
      消滅後公司之權利義務概括由合併後存續或另立之公司承
      受（公司法第75條參照）。故在公司合併之情形，並非合
      併前之公司將其債權讓與合併後之存續或新設公司，與債
      權讓與係讓與人將債權移轉與另一受讓人之情形不同，合
      先敘明。
    2.本件系爭本票之債權人固記載為誠泰銀行，與被上訴人為
      新光銀行名稱不同。但誠泰銀行與新光銀行依銀行法第58
      條及金融機構合併法第5 條第1 項規定，前向行政院金融
      監督管理委員會（下稱金管會）申請合併許可，並以新光
      銀行為消滅銀行，誠泰銀行為存續銀行，合併後之存續銀
      行並更名為「臺灣新光商業銀行」，合併基準日為94年12
      月31日一情，業據被上訴人提出金管會金管銀(六)字第0940
      028893號函文附卷可憑（見本院96年度執字第28233 號卷
      ）。可見誠泰銀行與新光銀行合併後，其存續公司仍為誠
      泰銀行，乃合併後再將誠泰銀行之名稱更名為新光銀行，
      故上訴人所負系爭本票之債務，其債權人僅名稱改變，權
      利主體並無變動，非屬債權讓與之情形，依上所述，即無
      依法應通知上訴人之問題。上訴人主張被上訴人係受讓系
      爭本票債權，其並應受通知云云，顯有誤會。再者，誠泰
      銀行與新光銀行合併基準日為94年12月31日，有如上述，
      而依被上訴人所提出上訴人之繳款紀錄顯示，上訴人自94
      年3 月22日起先後繳款20期之款項，其中第11期以後之各
      期款項（95年1 月22日至95年10月22日）均在上開合併基
      準日之後，且該繳款之自動扣繳帳號0000-0 0-000000-0
      亦未曾改變，此有該繳款紀錄查詢附卷足據（見本院卷第
      72頁），足見上訴人於被上訴人公司合併後仍有繳款之事
      實，且按期繳款並無任何困難，是其另稱因未獲通知，致
      其無法繳款云云，顯非事實，殊不可取。
  (二)上訴人就系爭本票債務，是否應負擔自95年10月22日起至清
    償日止，按年息5 ％計算之利息？
    本件係誠泰銀行與新光銀行合併後，以誠泰銀行為存續公司
    ，嗣誠泰銀行之名稱更名為新光銀行，故上訴人所負系爭本
    票之債務，其債權人僅名稱改變，權利主體並無變動，非屬
    債權讓與之情形，並無應依法通知上訴人之問題，有如上述
    。而依上訴人不爭執之繳款紀錄查詢所示，上訴人僅繳款至
    95年10月22日，此後即未繼續繳款，且系爭本票約定利率為
    17.5％，有系爭本票在卷可查（見本院94年度票字第25722
    號卷）。上訴人既有違約之事實，則被上訴人依系爭債權憑
    證，聲請本院執行系爭本票借款之本金餘額17萬7,249 元，
    及自95年10月22日起至清償日止，按年息17.5％計算之利息
    （見本院98年度司執字第22428 號卷附民事聲請執行狀），
    自有所憑。上訴人主張因為就系爭本票之債權讓與未接獲通
    知，故自95年10月22日之後所衍生之利息，最多僅能支付到
    第36期約定之利息即7 萬3,113元云云，即無理由。
  (三)系爭本票約定利率為年息17.5％，是否過高？系爭強制執行
    程序有關利息請求部分是否應僅以年息6 ％計算？
    1.按「約定利率，超過週年百分之20者，債權人對於超過部
      分之利息，無請求權。」民法第205 條定有明文。故依現
      行利率規定，當事人間如約定週年利率超過20％，並非無
      效，僅該超過部分無請求權而已，至如約定週年利率低於
      20％，既合於法律規定，即無不法之可言。本件被上訴人
      執有上訴人所共同簽發面額25萬元、發票日94年2 月22日
      、利率為週年利率17.5％之系爭本票1 紙，有該本票附卷
      可稽（見本院94年度票字第25722 號卷），此並為上訴人
      所不爭執。則依上說明，該利率之約定既未超過年息20％
      ，基於契約自由原則，自為適法。上訴人主張系爭本票約
      定利率年息17.5％為過高云云，自無可採。
    2.按「發票人得記載對於票據金額支付利息及其利率。」「
      利率未經載明時，定為年利6 釐。」票據法第28條第1 、
      2 項定有明文，此項關於匯票之規定，於本票亦有準用，
      同法第124 條另有明定。據此，發票人簽發本票，關於其
      利率部分，係屬任意記載事項，如當事人已明確約定利率
      ，自以當事人約定為準，如未載明利率，則以週年利率6
      ％計算。本件依系爭本票之記載，兩造既已明確約定為週
      年利率17.5％，並非未經載明，自應以該約定之利率計算
      利息，是上訴人主張系爭強制執行程序有關利息請求部分
      應僅以年息6 ％計算云云，顯然無據。
七、綜上所述，上訴人主張誠泰銀行將系爭本票債權讓與被上訴
    人，未依法通知上訴人，故不應支付超過第36期之利息，且
    系爭本票約定利率年息17.5％為過高，應僅以年息6 ％計算
    云云，俱無足取。從而其依強制執行法第14條之規定，於原
    審起訴聲明求為判決：(一)確認系爭債權憑證及系爭本票裁定
    所示之債權不存在；(二)系爭強制執行程序事件所為之執行程
    序應予撤銷；(三)如系爭強制執行程序終結，被上訴人應返還
    上訴人12萬7,249 元，及自94年8 月22日起至清償日止，按
    週年利率17.5％計算之利息，與程序費用1,000 元及執行費
    用，並自受領之日起按週年利率5 ％計算之利息，為無理由
    ，應均予駁回。原審為上訴人敗訴之判決，理由雖有不同，
    但結論並無二致，仍應予以維持。上訴人提起本件上訴，指
    摘原判決不當，求予廢棄改判，為無理由，應予駁回。
八、據上論結，本件上訴人之上訴為無理由，依民事訴訟法第43
    6 條之1 第3 項、第449 條第2 項、第463 條、第78條，判
    決如主文。
中    華    民    國    98    年    11    月    13    日
                  民事第三庭  審判長法  官  朱玲瑤
                                    法  官  陳宛榆
                                    法  官  李嘉益
以上正本證明與原本無異。
本件不得再上訴。
中    華    民    國    98    年    11    月    16    日
                                    書記官  陳瓊芳


司法院資訊處製作；財團法人民間司法改革基金會備份。
